【裁判字號】    89,判,2377
【裁判日期】    890627
【裁判案由】    全民健康保險
【裁判全文】
行  政  法  院  判  決                          八十九年度判字第二三七七號
    原      告  甲○○
    被      告  中央健康保險局
右當事人間因全民健康保險事件，原告不服行政院中華民國八十七年九月二十一日台
八十七訴字第四六二○○號再訴願決定，提起行政訴訟。本院判決如左︰
    主  文
原告之訴駁回。
    事  實
緣原告於民國八十六年七月二十二日以其從事個人計程車業，收入在基本工資邊緣，
無法負擔健保費，向被告申請按參加職業工會之投保金額新臺幣（下同）一八、三○
○元投保。經被告八十六年七月三十日健保承字第八六○二一八九八號書函復以：依
全民健康保險法施行細則第四十一條第一項第七款規定，無一定雇主或自營作業而參
加全民健康保險者，按投保金額分級表第六級起申報，該級投保金額在八十六年六月
三十日以前為一八、三○○元，同年七月一日以後調整為一九、二○○元等語。原告
復於八十六年八月一日以其收入無法達到一九、二○○元為由，拒絕參加健保。被告
以八十六年八月八日健保承字第八六○二三三六號書函復：全民健保為強制性保險，
原告無意參加保險，礙難同意，而否准所請。原告不服，向全民健康保險爭議審議委
員會申請審議被駁回，一再訴願，遞遭決定駁回，遂提提起行政訴訟。茲摘敘兩造訴
辯意旨於次：
原告起訴意旨略謂︰現經濟不景氣，乘坐計程車者減少，原告每月收入在一五、○○
○元以下，未達政府規定投保起報金額，各級政府將之推諉於立法機關，不面對事實
，原告只好停保。原告生活已成問題，無力繳納健保費，亦無恆產可供執行，更不可
能向地下錢莊借款，請准以實際工資投保等語。
被告答辯意旨略謂︰按全民健康保險法施行細則第四十一條第一項第七款規定，無一
定雇主或自營作業而參加職業工會參加本保險者，按投保金額分級表第六級起申報。
八十六年七月一日開始實施之投保金額分級，係行政院於八十五年十二月十四日以八
十五衛字第四五七五一號函核定。八十六年四月一日行政院衛生署衛署健保字第八六
○一六二五八號函修正公告，第一級為一五、三六○元，第六級為一九、二○○元。
該署八十六年八月二十五日復以衛署健保字第八六○五○六○三號函核准本保險第二
類第一目職業工會被保險人投保金額調整自一九、二○○元起申報，延緩至八十七年
一月一日起實施。被告並於八十六年八月二十七日以健保承字第八六○二三九二四號
函轉知各職業工會。原告於八十六年七月首次來函希望調降參加工會者按一八、三○
○元投保，依前所述，殆無疑義。其復於八十六年八月來函，拒絕參加健保，顯違反
全民健康保險法第十一條之一（答辯狀誤載為第十二條之一）之規定，礙難同意（原
告於八十五年九月二日彰化汽車駕駛員職業工會轉出後，迄未再加保）。原告既為第
二類第一目之被保險人，其投保金額應按投保金額分級表第六級起申報，至其實際收
入與法定投保金額是否相當，應屬立法政策考量事項。而全民健康保險既屬強制性質
之保險，使被保險人共同分擔風險，政府亦補助原告百分之四十之保險費，實不得以
負擔不起保費為由，拒絕投保。原告之訴顯無理，請依法駁回等語。
    理  由
按「被保險人分為下列六類：．．．二、第二類：（一）無一定雇主或自營作業而參
加職業工會者。」「具有中華民國國籍，符合下列各款規定資格之一者，得參加本保
險為保險對象：一、曾有參加本保險紀錄或參加本保險前四個月繼續在臺灣地區設有
戶籍者。．．．」「符合第十條規定之保險對象，除第十一條所定情形外，應一律參
加本保險。」「第一類至第四類被保險人之投保金額，由主管機關擬訂分級表，報請
行政院核定之。」「下列被保險人之投保金額，依下列規定並配合投保金額分級表等
級金額，向保險人申報：．．．七、無一定雇主或自營作業而參加職業工會及依第二
十六條規定參加本保險者，按投保金額分級表第六級起申報。」為全民健康保險法第
八條第一項第二款第一目、第十條第一項第一款、第十一條之一、第二十一條及同法
施行細則第四十一條第一項第七款所明定。行政院衛生署於八十六年四月一日以衛署
健保字第八六○一六二五八號函修正公告，第六級月投保金額為一九、二○○元，自
八十六年七月一日起實施。被告嗣於八十六年八月二十七日以健保承字第八六○二三
九二四號函轉知各職業工會，全民健康保險第二類一第一目職業工會被保險人投保金
額調整自一九、二○○元申報案，核准延緩自八十七年一月一日起實施。本件原告以
其實際收入未達投保起報數額，向被告表示拒絕參加保險，被告以原告為無一定雇主
或自營作業而參加職業工會參加全民健康保險者，按投保金額分級表第六級起申報，
該級投保金額為一九、二○○元，而全民健康保險屬強制性保險，所請拒絕參加投保
，難以同意，而否准所請。原告不服，循序提起行政訴訟，主張其每月收入在一五、
○○○元以下，未達規定投保起報金額，各級政府將之推諉於立法機關，不面對事實
，原告無力繳納健保費，只好停保云云。經查原告自八十四年三月一月起至八十五年
九月二日，即以彰化縣汽車駕駛員職業工會之會員參加全民健康保險，投保金額為一
八、三○○元，且其為計程車駕駛人，為全民健康保險法第八條第一項第一目之被保
險人，為原告所不否認，其投保金額應按投保金額分級表第六級起申報。且全民健康
保險依全民健康保險法第十一條之一規定，為強制性保險，原告以實際收入未達投保
起報金額，拒絕參加保險，於法無據。至投保金額未以實際收入定之，而以規定之投
保金額分級表為之，是否妥當，乃立法政策應考量之事項，不得據以拒絕參加保險。
被告否准所請，審議決定及一再訴願決定，遞予維持，俱無違誤，原告之訴非有理由
，應予駁回。
據上論結，本件原告之訴為無理由，爰依行政訴訟法第二十六條後段，判決如主文。
中    華    民    國     八十九      年      六      月     二十七      日
                    行 政 法 院 第 一 庭
                                審 判 長 評  事      黃  綠  星
                                         評  事      藍  獻  林
                                         評  事      黃  璽  君
                                         評  事      廖  宏  明
                                         評  事      鄭  忠  仁
右  正  本  證  明  與  原  本  無  異
                                         法院書記官  邱  彰  德
中    華    民    國     八十九      年      六      月     三十        日


司法院資訊處製作；財團法人民間司法改革基金會備份。
